臺灣桃園地方法院民事判決
110年度簡上字第140號
上  訴  人  陳徐秀英
訴訟代理人  張明堂律師  
被  上訴人  葉金益  
上列當事人間請求拆屋還地事件，上訴人對於中華民國110年2月
26日本院中壢簡易庭109年度壢簡字第1245號第一審判決提起上
訴，本院於民國111年5月26日言詞辯論終結，判決如下：
    主      文
一、原判決主文第一至三項關於命上訴人拆屋還地、給付金額及
    該部分假執行之宣告，暨訴訟費用之裁判均廢棄。
二、上開廢棄部分，被上訴人在第一審之訴駁回。
三、第一審（除確定部分外）、第二審訴訟費用由被上訴人負擔
    。
    事實及理由
一、被上訴人葉金益起訴主張：桃園市○○區○○段○○○○000○00000
    地號土地及其上門牌號碼桃園市○○區○○路00巷00弄○○○○00號
    房屋為葉金益所有。相鄰之520、522地號土地及其上0號、0
    0號房屋為上訴人陳徐秀英所有。0號、00號房屋無權占用52
    1、521-1地號土地如附圖編號521⑴、521-1⑴部分，陳徐秀英
    並受有相當於租金之不當得利，爰依民法第767條、第179條
    之規定，請求陳徐秀英拆除上開占用部分地上物及給付自起
    訴日回溯5年之不當得利等語。並聲明：㈠陳徐秀英應將521
    、521-1地號土地上如附圖編號521⑴（面積2平方公尺）、52
    1-1⑴（面積1平方公尺）之地上物拆除，並將該部分土地返
    還予葉金益。㈡陳徐秀英應給付葉金益新臺幣（下同）838,8
    00元。
二、陳徐秀英抗辯及於二審補充：
　㈠兩造前於本院作成107年度訴字第2646號和解筆錄，內容與本
    件訴訟相同，均係以兩造分別所有之522、521、521-1地號
    土地上相鄰建物越界建築侵害土地所有權為訴訟標的，原判
    決違反一事不再理，應予廢棄。
　㈡依地政事務所回函可知該桃園市○區○段為圖解重測區，520、
    521、521-1、522地號土地測量面積有容許誤差值，故陳徐
    秀英所有之房屋並未越界，縱認有越界，該越界面積微小，
    葉金益未即時提出異議，現請求拆屋還地，其所得利益極小
    ，卻對陳徐秀英損害極大，屬權利濫用且違反誠信原則等語
    置辯，並於原審聲明：葉金益之訴駁回。
三、原審為葉金益部分勝訴之判決，判命陳徐秀英應拆屋還地，
    及給付葉金益7,814元。葉金益就其敗訴部分（部分不當得
    利金額）未聲明不服已告確定。陳徐秀英就其敗訴部分不服
    提起上訴，並聲明：㈠原判決不利上訴人部分及其假執行之
    宣告廢棄。㈡上開廢棄部分，被上訴人於第一審之訴駁回。
    葉金益則答辯聲明：上訴駁回。
四、經查，521、521-1地號土地及其上23號房屋為葉金益所有；
    相鄰之520、522地號土地及其上0號、00號房屋為陳徐秀英
    所有等情，有土地、建物登記第一類謄本在卷可稽（訴字卷
    第63至79頁），堪信為真實。
五、本院之判斷：
　㈠原判決未違反一事不再理。
　　1.按訴訟法上所謂一事不再理原則，乃指同一事件已有確定
      之終局判決者而言。所謂同一事件，必同一當事人就同一
      法律關係 (訴訟標的) 而為同一之請求，須此三者有一不
      同，始得謂非同一事件，不受確定判決之拘束（最高法院
       86年度台抗字第310號民事裁定意旨參照）。
　　2.查兩造前於本院作成107年度訴字第2646號和解筆錄，內
      容第一項第一款為：葉金益願於108年8月4日前將其所有0
      號房屋3樓拆除、重建，重建後之該房屋3樓部分不得以00
      號房屋牆壁為共用壁（簡上卷第41頁）。該案件係陳徐秀
      英主張葉金益所有之00號房屋占用陳徐秀英所有之522地
      號土地，嗣兩造作成前揭和解筆錄，經本院調取該案件卷
      宗核閱屬實，該案件與本案即葉金益主張陳徐秀英所有之
      0 、00號房屋占用葉金益所有之521、521-1地號土地之法
      律關係完全不同，並非同一案件，從而，葉金益提起本案
      訴訟，不受既判力效力所及，合先說明。
　㈡葉金益請求陳徐秀英拆除如附圖編號521⑴、521-1⑴之地上物
    為無理由。
　  1.按所有人對於無權占有或侵奪其所有物者，得請求返還之
      。對於妨害其所有權者，得請求除去之，民法第767條第1
      項前段、中段定有明文。次按，權利之行使，不得違反公
      共利益，或以損害他人為主要目的，民法第148條第1項定
      有明文。次按，權利之行使，是否以損害他為人主要目的
      ，應就權利人因權利行使所能取得之利益，與他人及國家
      社會因其權利行使所受之損失，比衡量以定之。倘其權利
      之行使，自己所得利益極少而他人及國家社會所受之損失
      甚大者，非不得視為以損害他人為主要目的，此乃權利社
      會化之基本內涵所必然之解釋。（最高法院71年台上字第
      737號民事判決意旨參照）。
　  2.本件經囑託桃園市中壢地政事務所（下稱中壢地政）測量
      ，固測得陳徐秀英所有之0號、00號房屋占用521、521-1
      地號土地如附圖編號521⑴部分（面積2平方公尺）、521-1
      ⑴部分（面積1平方公尺），有土地複丈成果圖在卷可考（
      壢簡字卷第13頁）。惟上開面積均含共同牆壁，且依中壢
      地政109年12月31日函文載略以：查旨揭地段係屬本市68
      年度圖解地籍圖重測區內土地，依地籍調查表所載經界雙
      方以牆壁中心為界，另其容許誤差參依地籍測量實施規則
      第76條第1項第1款所明定，本次測繪使用部分含共用牆壁
      等語（壢簡字卷第12頁）；及依○地政110年10月26日函文
      記載略以：查本市○區○段為圖解重測區，該區誤差依據地
      籍測量實施規則第243條辦理。520、521、521-1、522地
      號土地之容許誤差值依序為：±1.35平方公尺、±0.8平方
      公尺、±0.77平方公尺、±1.5平方公尺等語（簡上字卷第1
      34至138頁）。
　  3.則前開越界部分如附圖編號521⑴面積為2平方公尺，位於5
      20、521地號土地交界處且含共同牆壁，而520地號土地有
      ±1.35平方公尺之容許誤差值、521地號土地有±0.8平方公
      尺之容許誤差值，相加已超過2平方公尺；另越界部分如
      附圖編號521-1⑴面積為1平方公尺，位於521、521-1、522
      地號土地交界處且含共同牆壁，然521地號土地有±0.8平
      方公尺之容許誤差值、521-1地號土地有±0.77平方公尺、
      522地號土地有±1.5平方公尺之容許誤差值，相加已超過1
      平方公尺，則陳徐秀英所有之19、00號房屋是否有越界建
      築占用521、521-1地號土地，已非無疑。
　  4.縱認陳徐秀英所有之19、00號房屋有越界建築占用521、5
      21-1地號土地，惟扣除共同牆壁及容許誤差值後，占用到
      的521、521-1地號土地面積甚微，應不到3平方公尺，則
      葉金益取回土地所獲得之利益不高（不足公告現值46,600
      元×3平方公尺＝139,800元）。然依葉金益自稱陳徐秀英應
      拆除之越界建築為沿著00號房屋外圍與0、00號房屋相接
      的部分，包含00號房屋前半段的3樓屋頂與牆8吋，00號房
      屋後半段的3、4、5樓的牆及樓地板，0號房屋的3、4、5
      樓的牆及樓地板，0號房屋的牆要退8吋等語（簡上卷第12
      1頁），佐以依兩造房屋照片及示意圖觀之（簡一卷第87
      、150、152、166至170頁），在兩造房屋相接幾無縫隙之
      情形下，由下而上拆除0、00號房屋3至5樓的牆及樓地板
      ，很難不傷及葉金益的00號房屋，則陳徐秀英將來拆除作
      業及保護工程之花費必然不低，然葉金益取回之3平方公
      尺土地卻無何特別用途，亦無法建築使用，應認葉金益請
      求陳徐秀英拆除如附圖編號521⑴、521-1⑴地上物及返還土
      地，係屬於自己所得利益極小而於他人損害甚大者之權利
      濫用，不應准許。
　  5.綜上，如附圖編號521⑴、521-1⑴部分共3平方公尺，扣除
      共同牆壁及容許誤差值後，陳徐秀英所有之0號、00號房
      屋是否有占用521、521-1地號土地，已非無疑；縱認有占
      用，葉金益請求拆除上開占用部分係屬權利濫用，不應准
      許。
　㈢葉金益請求陳徐秀英給付不當得利為無理由。
　　本院認尚無確切證據證明陳徐秀英之0號、00號房屋占用葉
    金益之521、521-1地號土地，故葉金益依民法第179條之規
    定，請求陳徐秀英給付相當於租金之不當得利，即無理由。
六、綜上所述，葉金益依民法第767條、第179條之規定，請求陳
    徐秀英拆除如附圖編號521⑴、521-1⑴部分之地上物及給付葉
    金益7,814元，均無理由，應予駁回。原審就此部分為葉金
    益勝訴之判決，並依職權宣告假執行，亦有未洽。上訴論旨
    指摘原判決此部分不當，求予廢棄，為有理由，應由本院廢
    棄改判如主文第2項所示。
七、本件事證已臻明確，兩造其餘陳述及舉證，核與判決結果不
    生影響，爰不另逐一論列，附此敘明。
八、據上論結，本件上訴為有理由，依民事訴訟法第436條之1第
    3項、第450條、第78條，判決如主文。
中　　華　　民　　國　 111　　年　　 6　　月　　30　　日
                  民事第三庭   審判長法  官  周玉羣
                                     法  官  卓立婷
                                     法  官  吳佩玲
附圖：桃園市中壢地政事務所109年9月29日中地法土字第39900
號土地複丈成果圖　
中　　華　　民　　國　 111　　年　　 6　　月　　30　　日
                                     書記官  龍明珠